【裁判字號】    96,訴,7453
【裁判日期】    970415
【裁判案由】    返還共有土地
【裁判全文】
臺灣臺北地方法院民事判決              96年度訴字第7453號
    原      告  乙○○
                丙○○
                甲○○
    共      同
    訴訟代理人  張泰昌律師
    複代理人    李詩楷律師
                丁○○
    被      告  庚○○
    訴訟代理人  劉緒倫律師
                簡欣儀律師
    被      告  戊○○
    訴訟代理人  己○○
上列當事人間請求返還共有土地等事件，本院於97年4月1日言
詞辯論終結，判決如下：
    主  文
被告庚○○應將坐落台北縣深坑鄉○○○段升高坑小段九地號土
地上如附件土地複丈成果圖A部分所示面積共七平方公尺部分土
地返還原告及其他共有人全體。
被告戊○○應將坐落台北縣深坑鄉○○○段升高坑小段九地號土
地上如附件土地複丈成果圖B部分所示面積共六平方公尺部分土
地返還原告及其他共有人全體。
訴訟費用由被告負擔。
本判決第一項於原告以新臺幣參萬參仟壹佰參拾參元為被告供擔
保後，得假執行。被告如以玖萬玖仟肆佰元為原告預供擔保，得
免為假執行。
本判決第二項於原告以新臺幣貳萬捌仟肆佰元為被告供擔保後，
得假執行。被告如以新臺幣捌萬伍仟貳佰元為原告預供擔保後，
得免為假執行。
    事實及理由
壹、程序部分：
一、按訴狀送達後，原告不得將原訴變更或追加他訴。但請求之
    基礎事實同一者，擴張或減縮應受判決事項之聲明者，不甚
    礙被告之防禦及訴訟之終結者，不在此限，民事訴訟法第
    255條第1項第2款、第3款及第7款定有明文。查，原告起訴
    狀訴之聲明第一項原請求被告庚○○及戊○○各返還面積33
    及3.2平方公尺土地，嗣經台北縣新店地政事務所複丈後，
    原告將請求面積縮減為7平方公尺及擴張為6平方公尺，核與
    上開規定相符，應予准許。
貳、實體部分：
一、原告起訴主張：
（一）台北縣深坑鄉○○○段升高坑小段9地號土地為原告乙○
      ○、丙○○、甲○○，以及洪文英、黃國豪、王正昌、沈
      儒明、詹連飛、葉秋品、羅進春、邱順護、許哲三等人所
      共有，其中共有人邱順護、許哲三，登記當時為雲鄉山莊
      管理委員會之委員，故將雲鄉山莊內森活家社區共用會議
      室（門牌：台北縣深坑鄉鄉1號地下1樓）之建物及土
      地持分借名登記於該二人名下。詎被告二人庚○○、戊○
      ○未經前揭共有人同意而搭設車棚，各設置1個停車位在
      原告及其他共有人之台北縣深坑鄉○○○段升高坑小段9
      地號土地（下稱系爭土地），庚○○占有如附圖A區域所
      示面積7平方公尺，戊○○占有如附圖B區域所示面積6平
      方公尺，為此爰依所有物返還請求權，請求被告返還土地
      。並聲明：1、被告庚○○應將坐落於台北縣深坑鄉○○
      段升高坑小段9地號土地如附件土地複丈成果圖A部分所示
      面積7平方公尺土地返還原告。2、被告戊○○應將坐落於
      台北縣深坑鄉○○段升高坑小段9地號土地如附件土地複
      丈成果圖B部分所示面積6平方公尺土地返還原告。3、原
      告願供擔保，請准宣告假執行。
二、被告則以：
（一）庚○○部分：
1、伊為兩造所居住之雲鄉山莊老住戶，原告之土地在民國80 年
   以前為山坡河川地，81年7月間，李福建設公司於原告系爭土
   地整地興建住宅（即森活家建案），且建商欲將既有在該土
   地上警衛室拆遷至對面，影響住戶權益，住宅完工後，又有
   遮敝被告12號（嗣門牌變更為14號）等前排透天住宅正面景
   觀及噪音。該建設公司為取得住戶的施工同意，負責人徐兩
   福與雲鄉山莊管委會及住戶多次協商後，允諾於水塔週邊空
   地（原即為公用停車場）搭建停車棚，並分配給住戶永久使
   用。此外，該系爭土地原有公用水塔亦無條件提供山莊居民
   永久使用，並於建物完成時提供A1地下室即舊有警衛室原址
   回饋給山莊使用。為維護山莊既有權益，鼎捷建設公司與當
   時管委會雲鄉山莊守望相助委員會於83年8月24日在深坑鄉調
   解委員會調解成立，鼎捷建設有限公司除提供一戶作社區警
   衛室，原建停車廣場乙處及車棚仍遵原建時協定，交由出資
   之原分配停車人永久使用，並由管委會管理。
2、依據公寓大廈管理條例第9條第1項規定：各區分所有權人按
   其共有之應有部分比例，對建築物之共有部分及其基地有使
   用收益之權，但另有約定者，從其約定。原告所主張之基地
   ，雲鄉山莊管理委員會既有共有之權利在其上，且多年來即
   約定由被告使用，並由雲鄉山莊管理委員會管理中，則被告
   即屬有權使用。
（二）戊○○部分
      伊所使用停車棚係出資新臺幣（下同）15,000元，由系爭
      土地原所有權人李福建設公司修建，並同意無償使用土地
      ，並非無權占有。嗣後土地開發權利轉讓陳中建設股份有
      限公司及鼎傑建設股份有限公司，仍維持原有約定等語資
      為抗辯。
（三）並均聲明：原告之訴駁回。如受不利判決，願供擔保，請
      准宣告假執行。
三、查，台北縣深坑鄉○○○段升高坑小段9地號土地（下稱系
    爭土地），原為李福建設公司所有，82年12月間轉讓予陳中
    建設開發有限公司、83年6月間轉讓鼎傑建設有限公司，原
    告及其餘共有人包括雲鄉山莊管理委員會（以邱順護、許哲
    三出名登記），則分別自85年間取得系爭土地所有權。被告
    庚○○、戊○○二人所使用之車位，係占有使用系爭土地如
    附圖A、B部分所示位置及面積各7及6平方公尺等事，為原告
    及被告庚○○所不爭執，並有土地登記謄本、台北縣政府工
    務局建造執照、簡便行文表、台北縣稅捐稽徵處八十四年度
    契稅繳款書、台北縣深坑鄉公所監證費繳納通知書、本院現
    場勘驗筆錄、台北縣新店地政事務所土地複丈成果圖在卷可
    稽（見本院卷第7至10頁、第54至60頁、第140頁、第148頁
    ），堪信為真實。被告戊○○雖抗辯測量占有系爭土地面積
    不符云云，然測量當時已經被告戊○○指出其占有之車位為
    停車棚第三與第四根鐵柱之左半側部分位置為之，且佐以現
    場照片第三與第四根鐵柱右半側所停放車輛車型為NISSAN
    X-TRAIL，車長4510公釐（mm）、車寬1765公釐 (mm)（見卷
    附網頁資料），加之該車位正面兩側尚有50公分以上寬度、
    前後亦不少於20公分，則以此推算右側車位面積至少10.2平
    方公尺，被告戊○○占有之左側面積亦不小於此，而測量結
    果僅計算占有系爭地號土地部分，故測量結果占有6平方公
    尺要無違誤之處。是本件所應審究者為被告有無有使用系爭
    土地之權利。
四、按以無權占有為原因，請求返還所有物之訴，被告對原告就
    其物有所有權存在之事實無爭執，而僅以非無權占有為抗辯
    者，原告於被告無權占有之事實，無舉證責任。被告應就其
    取得占有係有正當權源之事實證明之。如不能證明，則應認
    原告之請求為有理由。本件被告二人抗辯係均經該土地前手
    所有權人之同意占有使用，則對系爭土地為原告等及其他共
    有人所共有之事實並不爭執，其等自應證明為有權占有無疑
    。經查：
（一）被告庚○○固舉以82年6月2李福建設公司出具之保證書，
      被告戊○○則以其及另七人與李福建設公司簽立之82年2
      月2日約定書為證（見本院卷第37、38、112、113頁），
      姑不論約定書之真正與否，參諸其內容既未約定使用土地
      之對價（見本院卷第112頁），或約定為無償使用土地（
      見本院卷第38頁），衡其性質充其量為土地使用借貸契約
      ，被告二人使用之權利無非係與李福建設公司間之債權關
      係，自不能羈束嗣後取得系爭土地所有權之原告及其他所
      有權人。縱被告二人所居住之雲鄉山莊守望相助委員會（
      及之後成立之雲鄉山莊管理委員會）於83年10月間與當時
      系爭土地所有權人鼎捷建設有限公司間之調解，曾論及被
      告繼續使用停車位，詳觀調解內容之協議書載以「原建停
      車廣場乙處及車棚仍遵原建時協定交由出資之原分配停車
      人永久使用，交由委員會管理」（見本院卷第125頁），
      乃本諸上開使用借貸關係所為調解，亦屬債之關係，原屬
      貸與人與借用人間之特定關係，非如租賃之有民法第四百
      二十五條之規定，被告不得對借用物之受讓人原告主張其
      與原所有人間之使用借貸契約繼續存在。被告戊○○主張
      其經系爭土地原所有權人同意而得使用，原告應繼受前手
      承諾而受拘束，無得請求被告返還土地云云，要屬無據。
（二）又被告二人與李福建設公司間、雲鄉山莊守望相助委員會
      與鼎捷建設有限公司間均係無償之使用借貸約定，俱如前
      述，且前開當事人就系爭土地尚無共有關係存在，自無分
      別共有人就共有土地之分管協議存在。尤其，雲鄉山莊管
      理委員會以邱順護、許哲三二人出名登記，係分於90 年1
      月6日及90年10月26日始與原告共有系爭土地所有權，有
      土地登記第二類謄本存卷可考（見本院卷第9頁），雲鄉
      山莊守望相助委員會與鼎捷建設有限公司之調解結果，並
      非雲鄉山莊管理委員會與原告及其他共有人之分管協議至
      明。遑論徵諸被告庚○○所舉雲鄉山莊公寓大廈第十六屆
      委員會第四次委員會議紀錄及台北縣深坑鄉調解委員會調
      解書，雲鄉山莊管理委員會尚就該社區占有使用系爭土地
      之蓄水池，與其他共有人約定自92年8月起支付其餘所有
      權人每月1000元一事（見本院卷第188、189頁），亦可見
      雲鄉山莊雖為系爭土地共有人，在土地未分割前，雲鄉山
      莊管理委員會亦不能未經原告及其他共有人之同意，而擅
      自決定系爭土地之使用，仍須與其他共有人協商分管。此
      外，被告亦未舉證證明雲鄉山莊管委會與原告及其他共有
      人間就被告二人停車位於系爭土地有何分管使用約定，自
      不能執雲鄉山莊住戶間內部協議對抗系爭土地其餘共有人
      ，被告抗辯原告應遵行分管契約云云，殊乏所據。
五、按所有人對於無權占有或侵奪其所有物者，得請求返還之。
    對於妨害其所有權者，得請求除去之；各共有人對於第三人
    ，得就共有物之全部為本於所有權之請求。但回復共有物之
    請求，僅得為共有人全體之利益為之，民法第767  條前段
    、中段、第821條定有明文。查被告二人使用之停車位確實
    無權占有原告共有之系爭土地，原告本諸民法第767條及第
    821條之規定，請求被告二人返還所占用土地予原告及全體
    共有人，為有理由，應予准許。
六、原告及被告均陳明願供擔保以代釋明，聲請宣告假執行或免
    為假執行，經核與上開規定相符，爰分別酌定相當金額准許
    之。
七、本件事證已臻明確，兩造其餘攻擊或防禦方法，經本院審酌
    後，認均與本件之結論無涉，茲不予論述，併予敘明。
八、據上論結，本件原告之訴為有理由，依民事訴訟法第78條、
    第390條第2項、第392條，判決如主文。
中    華    民    國    97    年    4    月    15    日
                              民事第四庭法  官 吳定亞
以上正本係照原本作成。
如對本判決上訴，須於判決送達後廿日內向本院提出上訴狀
中    華    民    國    97    年    4    月    15    日
                                        書記官 高秋芬


司法院資訊處製作；財團法人民間司法改革基金會備份。
